臺灣高等法院刑事判決
111年度上訴字第1530號
上  訴  人  
即  被  告  蔡東霖






選任辯護人  李菁琪律師
            蕭萬宏律師
            諶亦蕙律師
上列上訴人即被告因違反毒品危害防制條例案件，不服臺灣士林
地方法院111年度訴字第19號，中華民國111年3月17日第一審判
決（起訴案號：臺灣士林地方檢察署110年度偵字第20999號、11
0年度偵字第21647號、111年度偵字第1341號），提起上訴，本
院判決如下：
    主  文
上訴駁回。
    事  實
一、蔡東霖明知大麻係毒品危害防制條例第2條第1項第2款所列
    之第二級毒品，不得持有或販賣，仍有下列行為：
  ㈠蔡東霖與真實姓名不詳、綽號「Lin Kai」之成年人，共同基
    於販賣大麻牟利之犯意聯絡，先由「Lin Kai」在通訊軟體t
    elegram(俗稱飛機)成立群組「420真商討論區」並擔任管理
    員(使用者名稱「tw420tw420」)，於民國110年7月間在上開
    討論區刊登販賣大麻之訊息及照片，嗣有人欲購買大麻時，
    由「Lin Kai」將蔡東霖之使用者名稱「w0000000」、暱稱
    「71博士」提供予欲購毒者。嗣賴利、蔡正億及鄧琇文見上
    述「Lin Kai」刊登之大麻訊息，遂透過「Lin Kai」取得蔡
    東霖之「飛機」使用者名稱，並與蔡東霖達成購買大麻之合
    意，賴利等人即依蔡東霖或「Lin Kai」之指示，分別將購
    毒款匯入指定之帳戶後，再由蔡東霖前往統一超商以店到店
    之方式，將所販賣之大麻寄送予賴利等人（購毒者、寄送毒
    品之時間及地點、販賣毒品之數量、匯入之帳戶等，均詳如
    附表所示）。
  ㈡蔡東霖復於110年11月6日19時至20時許，在臺北市南港區東
    明街某公園內，以新臺幣(下同)4萬5千元之價格，向真實姓
    名不詳、綽號「Jakey」之成年人購得大麻1包(淨重48.95公
    克)而持有，擬待有人欲購買大麻時販售之，意圖販賣而持
    有前開大麻。嗣於同年11月10日7時35分許，為警持搜索票
    前往蔡東霖位於臺北市○○區○○○路0段000巷00號0樓之0居所
    執行搜索，查獲並扣得上開大麻1包(淨重48.95公克)、iPho
    ne手機1支、磅秤2台、封口機1台。
二、案經新竹市警察局移送臺灣士林地方檢察署檢察官偵查起訴
    。
    理  由
壹、證據能力部分
    按刑事訴訟法第159條第1項雖規定，被告以外之人於審判外
    之言詞或書面陳述，除法律有規定者外，不得作為證據。惟
    同法第159條之5第1項、第2項已規定，經當事人於審判程序
    同意作為證據，法院審酌該言詞陳述或書面陳述作成時之情
    況，認為適當者，亦得為證據。當事人、代理人或辯護人於
    法院調查證據時，知有第159條第1項不得為證據之情形，而
    未於言詞辯論終結前聲明異議者，視為有前項之同意（指同
    條第1項之同意作為證據），此乃第159條第1項所容許，得
    作為證據之例外規定之一。查本判決下列所引用被告以外之
    人於審判外陳述，固屬傳聞證據，惟檢察官、被告蔡東霖、
    辯護人均表示同意作為證據（見本院卷第253、254頁），且
    迄至本院言詞辯論終結前均未聲明異議，本院審酌該等證據
    作成時之情況，並無不當之情形，認以之作為證據應屬適當
    ，依刑事訴訟法第159條之5第1項規定，自得作為證據。
貳、實體部分
一、販賣第二級毒品部分
　㈠訊之被告於警詢、偵查、原審及本院訊問、準備程序及審理
    中就其被訴有於如附表所示時間、地點販賣第二級毒品部分
    均坦承不諱，此外復有監視器畫面截圖、交貨便寄件及取件
    資料、花旗（台灣）銀行帳號0000000000號帳戶綜合月結單
    、被告與「Lin Kai」對話記錄截圖、新竹市警察局少年警
    察隊110年11月10日扣押物品目錄表、賴利與「Lin Kai」對
    話記錄截圖、賴利之彰化銀行帳號0000000000000000號帳戶
    存摺存款帳號資料及交易明細、鄧琇文之中國信託銀行帳號
    00000000000號帳戶存款交易明細、彰化商業銀行股份有限
    公司作業處函、法務部調查局濫用藥物實驗室110年12月23
    日調科壹字第00000000000號鑑定書等證據在卷可稽，足認
    被告之任意性自白與事實相符。
　㈡另按我國法令對販賣毒品者臨以嚴刑，惟毒品仍無法禁絕，
    其原因實乃販賣毒品存有巨額之利潤可圖，故販賣毒品者，
    如非為巨額利潤，必不冒此重刑之險，是以有償交易毒品者
    ，除非另有反證證明其出於非圖利之意思而為，概皆可認其
    係出於營利之意而為（最高法院93年台上字第1651號、87年
    度台上字第3164號判決意旨參照）。本案被告與如附表所示
    之人間之毒品交易行為係屬有償交易，又衡以第二級毒品為
    法令嚴禁查緝之對象，販賣第二級毒品更事涉重典，苟無利
    潤可圖，持有毒品者殊無甘冒重刑，輕易將所持有之毒品以
    原來取得之價、量讓與他人之可能，是被告主觀上係基於營
    利之意圖而為本次販賣第二級毒品之行為亦堪以認定。
二、意圖販賣而持有第二級毒品部分
　㈠訊之被告就其有於110年11月10日為警在其為位於台北市○○區
    ○○○路0段000巷00號0樓之0之居所查獲，並扣得淨重48.95公
    克之第二級毒品大麻乙節，業據被告供承在卷，而扣案之物
    品經送鑑結果，確含有第二級毒品大麻成份，此亦有法務部
    調查局濫用藥物實驗室鑑定書1份在卷足憑，毒品鑑定報告
    書1份在卷足憑。
　㈡次按意圖販賣而持有毒品及單純持有毒品犯罪，其占有毒品
    之行為自外部觀之並無不同，二者主要之區別在內心意思之
    變動，而此藏於內心之意思究竟為何，除行為人自白外，本
    難知悉，自須賴外顯之行為及周遭之事物依論理法則及經驗
    法則綜合判斷。其中通聯紀錄、帳冊資料固為常見有無販賣
    意圖之判斷依據，但非必然存在之物。換言之，若依卷存資
    料已足以推斷有販賣之意圖存在，縱無扣得通聯、帳冊等資
    料，只須上開判斷與證據法則無違，即難指為違法（最高法
    院106年度台上字第1292號判決意旨參照）。就被告持有該
    第二級毒品之目的為何乙節，被告前後所述確有出入，被告
    於偵查時坦言:係想去420真商討論區看有沒有人想要，這包
    還沒有請LIN KAI幫伊登廣告等語明確，且被告就其如何與L
    IN KAI朋分利潤及匯款方式亦已為完整之陳述，嗣於原審準
    備程序及審理時亦為相同之陳述，復佐以扣案之本案毒品數
    量非微，且同時經查扣販賣時較常使用之磅秤、封口機等物
    ，堪認被告於偵查及原審審理時自白嗣欲其係伺機轉賣所持
    有前開大麻1包乙節確屬實在，故被告主觀上確係基於販賣
    以營利之意圖而持有上開第二級毒品大麻乙節，堪以認定。
　㈢被告雖嗣於本院審理時雖改稱:扣案毒係欲供伊個人施用云云
    ，惟參酌被告販賣予如附表所示之購毒者，每次數量約為3
    、5公克左右，已如前述，足徵3至5公克之大麻即足供相當
    時間之施用，然被告所持有之第二級毒品大麻數量高達48公
    克，明顯超過單純施用毒品者每次吸毒以及短期內吸食完畢
    之份量，且被告取得該等毒品後，僅係以無特殊防潮功能之
    一般夾鏈袋分裝，此等保存方式將使毒品與空氣接觸而可能
    受潮變質或耗損，是認被告取得前開毒品之目的，應非單純
    供自己施用甚明。是被告前開所辯，顯係臨訟卸責之詞，不
    足採信。
三、綜上所述，本件事證明確，被告之犯行，堪以認定。
四、論罪科刑
  ㈠核被告就事實一㈠部分所為，均係犯毒品危害防制條例第4條
    第2項之販賣第二級毒品罪；被告就此部分意圖販賣而持有
    大麻之低度行為，均為販賣之高度行為所吸收，不另論罪；
    被告與「Lin Kai」間就上開販賣第二級毒品犯行，有犯意
    聯絡及行為分擔，依刑法第28條規定，論以共同正犯。被告
    就事實一㈡部分所為，係犯毒品危害防制條例第5條第2項之
    意圖販賣而持有第二級毒品罪。
  ㈡被告就事實一㈠部分各次販賣第二級毒品罪及犯罪事實一㈡間
    ，係屬犯意各別，行為互殊，應予分論併罰。
  ㈢毒品危害防制條例第17條第2項規定「犯第4條至第8條之罪於
    偵查及歷次審判中均自白者，減輕其刑」。按所謂自白，係
    針對被嫌疑為犯罪之事實陳述，不包括該事實之法律評價，
    與協商程序中一併為法律評價之認罪，並不相同。被告或犯
    罪嫌疑人在偵查中，若可認為已對自己被疑為犯罪之事實是
    認，縱對於該行為在刑法上之評價尚有主張，仍無礙於此項
    法定減刑事由之成立（最高法院98年度台上字第448 號判決
    意旨可資參照）。經查：被告於偵查及歷次審判中，對於事
    實一㈠部分所示販賣第二級毒品犯行，於警詢、偵查及本院
    審理時均自白不諱，業如前述；對於事實一㈡部分所示意圖
    販賣而持有第二級毒品之犯行，被告就其持有第二級毒品之
    部分坦承不諱，然就究何以持有前後所述，略有不一，然被
    告就事實一㈡所示之犯行業已陳述，僅係就法律評價有所爭
    執，則揆諸上開說明，自應認被告於偵查中就上開犯行，業
    已自白，其復於原審審理時自白犯行，堪認所為已符合毒品
    危害防制條例第17條第2項減輕其刑規定之要件，故事實一㈠
    及㈡所示之各次犯行，均依法減輕其刑。
  ㈣被告雖於警詢、偵查及本院審理中均有供出其毒品來源為「J
    akey」即林易軒，惟經本院函詢是否有因本件被告供出來源
    而查獲共犯乙節，臺灣士林地方檢察署係函覆尚未因被告之
    供述而查獲來源等語，故尚無適用毒品危害防制條例第17條
    1項規定，減輕被告之刑之餘地，附此敘明。
　㈤原審同此見解，並審酌被告明知大麻足以殘害人之身體健康
    ，仍為牟取不法利益而販賣予他人施用及意圖販賣而持有，
    危害社會治安及國民健康甚深，實值非議，惟念其能坦認犯
    行，尚見悔意之犯後態度，併考量其其販賣毒品之對象、販
    賣之次數、數量、獲益情形，及其自陳之家庭經濟狀況及智
    識程度等一切情狀，各量處如附表宣告刑所示之刑，並定應
    執行刑有期徒刑六年。並就沒收部分說明:⑴扣案之大麻1包
    ，為被告就事實一㈡所持有之第二級毒品，已如前述，既屬
    第二級毒品，則不問屬於犯人與否，應依毒品危害防治條例
    第18條第1項前段規定，宣告沒收銷毀；⑵另扣案之磅秤2個
    、封口機1個、iPhone手機1支（IMEI：000000000000000）
    ，係供被告上開販賣大麻所用之物，業據被告供明在卷（見
    原審卷第103、104頁），不問屬於被告與否，爰依毒品危害
    防制條例第19條第1項之規定宣告沒收之。⑶就附表編號1、3
    、4、5所示犯行之犯罪所得，被告供稱：附表編號1所示部
    分，賴利匯款6,800元到我所使用之帳戶，預計1000多元是
    我的報酬，附表編號3、4、5所示部分鄧琇文也都是將買賣
    價金匯到我所使用之帳戶，分別是13,600元、13,100元、4,
    500元，但這些款項我都還沒給「Lin Kai」等語（見原審卷
    第29頁），足認被告與「Lin Kai」雖有就販賣大麻之所得
    預作分配，然上開款項尚未交付「Lin Kai」，仍由被告所
    實際支配，堪認被告就附表編號1、3、4、5所示犯行所得支
    配之不法利益即分別為6,800元、13,600元、13,100元、4,5
    00元，是被告各次販賣毒品之不法所得，依刑法第38條之1
    第1項前段、第3項規定，應分別在其該次犯罪之處罰主文項
    下宣告沒收，於全部或一部不能沒收或不宜執行沒收時，追
    徵其價額，⑷至附表編號2所示犯行之犯罪所得，蔡正億並非
    將買賣價金匯款至被告所使用之帳戶，而係匯款予「Lin Ka
    i」，且「Lin Kai」尚未將報酬交付被告等情，業據被告供
    承明確（見原審卷第29頁），自難認該款項業據被告收受併
    予實力支配，且卷查尚無被告有因該次犯行另獲有其他利益
    之相關事證，自無從就犯罪所得諭知沒收，併予敘明。⑸另
    扣案之Sony手機1支、捲菸紙3包、現金32萬5,000元，雖為
    被告所有，惟被告否認與本案有關，供稱：現金部份是我做
    油漆工的薪資，因為我的戶頭不能用，所以只能存現金，存
    了1年；捲菸紙是我自己在使用的；Sony手機我沒有在使用
    等語（見本院卷第103至104頁），卷內復無證據證明上開物
    品與本案犯行直接關聯，亦難認係專供本案犯罪所用，復非
    違禁物；而扣案之吸食器1組核與被告犯行無涉，且無證據
    證明內含大麻成分，難認係違禁物；⑹又扣案之花旗銀行金
    融卡1張（帳號0000000000號），雖係被告用以提領本案販
    賣毒品犯罪所得所用之帳戶存摺，然審酌上開金融卡本身並
    無實際之財產價值，且金融卡所有人可透過掛失、補發之程
    序將扣案之金融卡作廢，改以補發之金融卡存、提款，是若
    宣告沒收亦無助於犯罪預防之目的，堪認無刑法上之重要性
    ，又非違禁物，是上開物品爰均不予宣告沒收，併此指明。
    認事用法均無違誤，量刑亦屬妥適。
  ㈥被告上訴意旨除爭執其持有之意圖及認本件有毒品危害防制
    條例第17條第1項規定之適用外，另亦請本院依刑法第59條
    減輕其刑。惟:
　⑴本件被告係其於販賣之意圖而持有第二級毒品及本件並無毒
    品危害防制條例第17條第2項之適用乙節，業經本院說明如
    上。
　⑵至刑法第59條規定之酌量減輕其刑，必須犯罪另有特殊之原
    因與環境，在客觀上足以引起一般同情，認為即使予以宣告
    法定最低度刑，猶嫌過重者，始有其適用。此所謂法定最低
    度刑，固包括法定最低本刑；惟遇有其他法定減輕之事由者
    ，則應係指適用其他法定減輕事由減輕其刑後之最低度刑而
    言。倘被告別有法定減輕事由者，應先適用法定減輕事由減
    輕其刑後，猶認其犯罪之情狀顯可憫恕，即使科以該減輕後
    之最低度刑仍嫌過重者，始得適用刑法第59條規定酌量減輕
    其刑。查被告正值青壯之年，對其等販賣第二級毒品行為之
    違法性及對社會之危害性應有認識，竟不思循正當途徑獲取
    財物而為本案犯行，助長毒品流通，顯非偶一為之臨時起意
    之犯行，對他人生命身體健康及社會治安均構成潛在危害，
    客觀上顯不足以引起一般人同情，且被告販賣大麻之次數非
    少，意圖販賣而持有大麻之數量非微，而其所為本案販賣大
    麻、意圖販賣而持有大麻犯行，最輕法定本刑分別為10年以
    上有期徒刑及5年以上有期徒刑，被告經適用毒品危害防制
    條例第17條第2項規定減輕其刑後，最輕法定刑度均已大幅
    減輕，被告顯無情輕法重而於客觀上足以引起一般同情之情
    事，是其自無再依刑法第59條規定酌減其刑之餘地。是辯護
    人請求依刑法第59條規定酌減其刑，尚非有據。
　⑶綜上所述，被告上訴為無理由，業經本院詳述如上，故本件
    上訴應予駁回。　
據上論斷，應依刑事訴訟法第368條，判決如主文。
本案經檢察官陳姿雯提起公訴，檢察官李叔芬到庭執行職務。
中　　華　　民　　國　　111 　年　　8 　　月　　18　　日
                  刑事第四庭    審判長法　官  陳筱珮
                                      法　官  羅郁婷
                                      法　官  柯姿佐
以上正本證明與原本無異。
如不服本判決，應於收受送達後20日內向本院提出上訴書狀，其
未敘述上訴之理由者並得於提起上訴後20日內向本院補提理由書
（均須按他造當事人之人數附繕本）「切勿逕送上級法院」。
                                      書記官  蔡硃燕
中　　華　　民　　國　　111 　年　　8 　　月　　22　　日
附錄：本案論罪科刑法條全文　　　　　　　　　　　　　　　
毒品危害防制條例第 4 條
製造、運輸、販賣第一級毒品者，處死刑或無期徒刑；處無期徒
刑者，得併科新臺幣三千萬元以下罰金。
製造、運輸、販賣第二級毒品者，處無期徒刑或十年以上有期徒
刑，得併科新臺幣一千五百萬元以下罰金。
製造、運輸、販賣第三級毒品者，處七年以上有期徒刑，得併科
新臺幣一千萬元以下罰金。
製造、運輸、販賣第四級毒品者，處五年以上十二年以下有期徒
刑，得併科新臺幣五百萬元以下罰金。
製造、運輸、販賣專供製造或施用毒品之器具者，處一年以上七
年以下有期徒刑，得併科新臺幣一百五十萬元以下罰金。
前五項之未遂犯罰之。
毒品危害防制條例第 5 條
意圖販賣而持有第一級毒品者，處無期徒刑或十年以上有期徒刑
，得併科新臺幣七百萬元以下罰金。
意圖販賣而持有第二級毒品者，處五年以上有期徒刑，得併科新
臺幣五百萬元以下罰金。
意圖販賣而持有第三級毒品者，處三年以上十年以下有期徒刑，
得併科新臺幣三百萬元以下罰金。
意圖販賣而持有第四級毒品或專供製造、施用毒品之器具者，處
一年以上七年以下有期徒刑，得併科新臺幣一百萬元以下罰金。
附表：
編號 購毒者 蔡東霖寄送毒品時間及地點 購毒者取貨時間及地點 販賣大麻數量 及金額(新臺幣) 購毒者匯入帳戶及匯款時間 罪名、宣告刑及沒收 1. 賴利 110年7月13日21時21分在統一超商慶吉門市0○○市○○區○○○路0段00號、00號0樓)寄出 110年7月15日10時7分在統一超商新和苑門市取貨 5公克 6,800元 110年7月13日轉帳至花旗銀行帳號0000000000號帳戶 蔡東霖共同販賣第二級毒品，處有期徒刑伍年貳月。未扣案之犯罪所得新臺幣陸仟捌佰元沒收，於一部或全部不能沒收或不宜執行沒收時，追徵其價額。 2 蔡正億 同上 110年7月15日19時15分在統一超商歡雅門市取貨 3公克 3,900元 110年7月11日至12日間以無摺存款方式存入「Lin Kai」指定之不詳帳戶 蔡東霖共同販賣第二級毒品，處有期徒刑伍年壹月。 3 鄧琇文 同上 110年7月15日11時17分在統一超昌宏門市取貨 10公克 13,600元 110年7月13日轉帳至花旗銀行帳號0000000000號帳戶 蔡東霖共同販賣第二級毒品，處有期徒刑伍年肆月。未扣案之犯罪所得新臺幣壹萬參仟陸佰元沒收，於全部或一部不能沒收或不宜執行沒收時，追徵其價額。 4 鄧琇文 同上 110年7月18日匯款後某日在上開門市取貨 10公克 13,100元 110年7月18日轉帳至花旗銀行帳號0000000000號帳戶 蔡東霖共同販賣第二級毒品，處有期徒刑伍年肆月。未扣案之犯罪所得新臺幣壹萬參仟壹佰元沒收，於全部或一部不能沒收或不宜執行沒收時，追徵其價額。 5 鄧琇文 同上 110年7月21日匯款後某日在上開門市取貨 5公克 4,500元 110年7月21日轉帳至花旗銀行帳號0000000000號帳戶 蔡東霖共同販賣第二級毒品，處有期徒刑伍年貳月。未扣案之犯罪所得新臺幣肆仟伍佰元沒收，於全部或一部不能沒收或不宜執行沒收時，追徵其價額。